臺灣臺北地方法院民事判決
109年度建字第300號
原      告  吳西源律師即翔禾鑫營造股份有限公司破產管理人

被      告  臺北市政府工務局新建工程處

法定代理人  林昆虎  
訴訟代理人  涂惠民律師
上列當事人間請求給付工程保固保證金事件，本院於民國111年2
月24日言詞辯論終結，判決如下：
    主  文
原告之訴及其假執行之聲請均駁回。
訴訟費用由原告負擔。
    事實及理由
一、按破產人因破產之宣告，對於應屬破產財團之財產，喪失其
    管理及處分權，破產法第75條定有明文。次按破產人因破產
    之宣告，對於應屬破產財團之財產喪失其管理及處分權，關
    於破產財團之訴訟即無訴訟實施權，其喪失之管理及處分權
    既由破產管理人行之，此項訴訟自應以破產管理人為原告或
    被告，當事人始為適格。查翔禾鑫營造股份有限公司（下稱
    翔禾鑫公司）業經臺灣士林地方法院（下稱士林地院）於民
    國105年5月20日以103年度破字第1號裁定宣告破產，並於10
    5年7月14日裁定選任吳西源律師為翔禾鑫公司之破產管理人
    ，此有民事裁定在卷可稽（見本院㈠卷第25至29頁），是翔
    禾鑫公司已無訴訟實施權，不得為原告甚明。又本件起訴狀
    之狀首雖記載「原告翔禾鑫營造股份有限公司、破產管理人
    吳西源律師」，狀尾之具狀人則記載「翔禾鑫營造股份有限
    公司破產管理人吳西源律師」，並蓋用同名稱之印文，足見
    本件係由翔禾鑫公司破產管理人吳西源律師提起訴訟，是本
    件原告應為「吳西源律師即翔禾鑫營造股份有限公司破產管
    理人」，並據原告具狀請求補正（見本院卷㈢第201頁），被
    告表示不同意原告為主觀訴之變更，容有誤會。
二、次按當事人喪失訴訟能力或法定代理人死亡或其代理權消滅
    者，訴訟程序在有法定代理人或取得訴訟能力之本人承受其
    訴訟以前當然停止；第168條、第169條第1項及第170條至前
    條之規定，於有訴訟代理人時不適用之；第168條至第172條
    及前條所定之承受訴訟人，於得為承受時，應即為承受之聲
    明，民事訴訟法第170條、第173條前段、第175條第1項分別
    定有明文。查本件被告臺北市政府工務局新建工程處之法定
    代理人原為黃立遠，於本院言詞辯論終結前變更為林昆虎，
　　林昆虎已於111年3月9日具狀聲明承受訴訟及提出臺北市政
    府令為證，並已提出委任涂惠民律師為訴訟代理人之委任狀
    ，此有民事聲明承受訴訟狀、臺北市政府令及委任狀在卷可
    稽（見本院卷㈢第229、231、233頁），核與前揭規定相符，
    應予准許。
三、再按破產宣告時屬於破產人之一切財產，及將來行使之財產
    請求權，為破產財團之財產，破產法第82條第1項第1款定有
    明定。次按破產管理人為關於應行收歸破產財團之財產提起
    訴訟或進行其他法律程序，應得監查人之同意。破產法第92
    條第13款定有明文。查原告以翔禾鑫公司於破產宣告後，對
    被告就下述之系爭二工程有剩餘保固保證金（下稱保固金）
    得請求返還而提起本件訴訟，主張保固金屬破產人翔禾鑫公
    司破產後可行使之財產請求權，屬該破產財團之財產，且其
    提起本件訴訟係經士林地院民事執行處法官同意，有該院10
    9年7月24日士院擎107執破法公字第3號函在卷可稽（見訴字
    卷㈢第187頁），原告既係經監督法院之同意而提起本件訴訟
    ，應認合於破產法第92條規定之意旨，起訴為合法。
四、至原告於110年12月30日言詞辯論狀雖主張追加以民法第153
    條、第148條第2項規定為本件請求權基礎（見本院卷㈢第113
    頁）。惟按原告對於被告起訴請求，必須在實體法上具有得
    向被告有所主張之法律規範，且其表明之原因事實完全滿足
    或該當於該法律規範之構成要件，始能獲得勝訴之判決。如
    為給付之訴，該法律規範必須在實體法上可以作為請求權基
    礎之完全性條文（具備構成要件及法律效果之法條）始足當
    之。至於誠信原則，僅為行使權利履行義務之指導原則，欠
    缺請求權基礎所需具備之「法律效果」，並非完全性條文，
    不足以作為當事人一方得向他方有所請求之法律規範，此有
    最高法院108年度台上字第61號判決參照。而民法第153條乃
    關於契約成立要件之規範，並無法律效果之規定，同法第14
    8條第2項則為誠信原則規定，均非屬完全性條文，應不足以
    作為原告對被告請求之法律規範，並非請求權基礎，充其量
    僅係在補充原告的攻擊防禦方法，不能認為是訴之追加。
五、另被告雖抗辯原告於起訴狀第6頁主張依系爭工程採購契約
    及民法第179條規定，請求被告給付剩餘保固金新臺幣（下
    同）234萬7,723元，前者訴訟標的之請求權，已使被告認為
    原告係依「士林21號公園附建地下停車場新建工程（土建工
    程）」（下稱系爭土建工程）契約約定請求，原告亦無敘明
    係依該契約何條款請求，於審理中改稱依系爭土建工程契約
    第47條第㈣款及下述之零星工程契約第14條第1項第3款約定
    請求，已涉及訴之追加（訴訟標的追加），已影響被告防禦
    及訴訟終結，不同意原告為訴之追加云云（見本院卷㈢第211
    、213頁）。惟查，原告於起訴狀第5、6頁即已敘及其得依
    系爭土建工程契約第47條第㈣款約定請求被告返還剩餘保固
    金，並記載「系爭工程之零星工程之法律關係亦同」（見訴
    字卷㈠第19、21頁），其請求權基礎雖有不甚明確之處，然
    原告於第一次言詞辯論期日經法官行使闡明權後，於109年1
    1月27日準備狀即已補充其起訴之請求權基礎為系爭土建工
    程契約第47條第㈣款、零星工程契約第14條第1項第3款約定
    （見訴字卷㈡第485、487頁），且被告於109年10月16日答辯
    狀亦已記載「原告依土建工程契約第47條第㈣款、零星工程
    契約等約定，或民法第179條不當得利法則請求被告返還該
    等保固保證金顯為無理由」（見訴字卷㈠第253、255頁），
    足認此部分並非訴訟標的之追加，實際上亦未影響被告防禦
    及訴訟終結，是被告此部分抗辯並不足採。
貳、實體方面：
一、原告主張：
　㈠翔禾鑫公司於98年8月27日與被告簽訂工程採購契約，向被告
    承攬系爭土建工程，於101年12月27日驗收合格，保固期間
    至106年10月11日屆滿，於108年6月19日辦理缺失修繕工程
    結算驗收，剩餘保固金228萬171元。翔禾鑫公司另於102年3
    月22日與被告簽訂工程採購契約，向被告承攬「士林21號公
    園附建地下停車場新建工程-零星工程」（下稱系爭零星工
    程，與系爭土建工程合稱系爭二工程），於102年7月15日驗
    收合格，保固期間至107年10月15日屆滿，並於同日確定剩
    餘保固金為6萬7,552元。被告於系爭二工程保固期滿，無瑕
    疵待改善情事時，即應返還保固金，爰依系爭土建工程契約
    第47條第㈣款及零星工程契約第14條第1項第3款約定，請求
    被告返還剩餘保固金共234萬7,723元（下稱系爭保固金）。
    又依106年4月27日會議紀錄可知被告已同意返還保固金予原
    告，原告於108年6月17日再次函請被告返還保固金時，被告
    於108年6月25日回再次承諾會返還保固金，兩造於108年6月
    25日已成立返還系爭保固金之契約，依誠信原則，被告不得
    事後再主張抵銷，爰請求被告返還保固金。再被告於保固期
    間雖保有保固金之所有權，有權自行動用修繕保固，然於保
    固期滿，無其他瑕疵待改善情事時，未動用之保固金餘款即
    應返還原告，被告就剩餘保固金已無法律上之權利，即該當
    無法律上之原因，致原告受有損害，爰依民法第179條不當
    得利之規定請求返還，並請求擇一為有利原告之判決。
　㈡原告對被告所提出之證物形式真正無意見，但該些證物不能
    證明被告對翔禾鑫公司於破產宣告前有破產債權。又縱認被
    告對翔禾鑫公司就消防局新建工程有債權，其債權亦屬於破
    產宣告前成立之債權，依破產法第98、99條規定，被告應依
    破產程序申報債權，否則不得行使。再被告未依法申報之破
    產債權雖未消滅，但依法不得就破產財團受清償，更不得就
    該未申報之破產債權與屬翔禾鑫公司破產財團之系爭保固金
    債權主張抵銷，因系爭保固金債權屬附停止條件之債權，於
    條件成就時，才得請求返還，而系爭保固金分別於107年10
    月15日、108年6月19日保固期滿，已無保固責任，均係翔禾
    鑫公司105年5月20日破產宣告後才得請求之債權，依破產法
    第114條第1款規定，被告不得以系爭保固金消防局新建工程
    之破產債權主張抵銷。況被告於106年4月27日及108年6月25
    日兩次承諾返還系爭保固金予原告，被告自不得事後再主張
    抵銷等語。
　㈢並聲明：⒈被告應給付原告234萬7,723元，及自起訴狀繕本送
    達被告之翌日起至清償日止，按年利率5%計算之利息（下稱
    234萬7,723元本息）。⒉願供擔保，請准宣告假執行。
二、被告答辯略以：
　㈠系爭二工程於保固期滿結算，固尚有系爭保固金，惟翔禾鑫
    公司另於101年5月2日向被告承攬臺北市政府消防局松江分
    隊新建工程（下稱消防局新建工程），因違約無法正常施工
    而經被告於102年12月17日終止契約，依102年12月17日函件
    （即被證10）及被證14至被證28等證據資料，足證被告就消
    防局新建工程對翔禾鑫公司享有如下債權：⒈逾期違約金債
    權5萬6,000元、⒉額外增加樑版、混凝土工程差價工程費損
    害賠償債權40萬4,921元、⒊工地保全費用損害賠償債權67萬
    834元、⒋額外增加重新發包工程差價工程費損害賠償債權2,
    818萬3,918元、⒌增加監造服務費損害賠償債權336萬6,606
    元、⒍增加水電廠商工程管理費損害賠償36萬132元等債權，
    經抵充翔禾鑫公司尚未領工程款1,178萬3,519元，被告依約
    尚得請求翔禾鑫公司賠償損害2,126萬2,892元（即包括：⒈
    額外增加重新發包工程差價工程費共1,753萬6,154元、⒉增
    加監造服務費共336萬6,606元、⒊增加水電廠商工程管理費
    共36萬132元），此業經本院108年度建字第261號判決認定
    被告請求應屬信而有徵，足認被告對翔禾鑫公司確有此債權
    ，且屬破產債權，此自有爭點效之適用。另本院103年度建
    字第417號確定民事判決亦認定，依被告所提出103年8月21
    日函件載明重新發包工程經費為1億6,840萬元，消防局新建
    工程結算未施作工程項目費為1億4,285萬6,167元等情，翔
    禾鑫公司及其下包勝資大鋼鐵業有限公司（即該案原告，下
    稱勝資大鋼鐵業公司）並未否認該函内容，認定被告就消防
    局新建工程重新發包需多支出差價為2,554萬3,833元等，亦
    足證被告主張對翔禾鑫公司有2,126萬2,892元損害賠償債權
    為真實。被告已於109年4月15日、109年6月3日發函通知原
    告，依破產法第113條第1項規定，以此損害賠償債權與系爭
    保固金債務為抵銷，依民法第335條第1項規定，系爭保固金
    已因抵銷而消滅，原告已無剩餘保固金可得請求。
  ㈡系爭土建工程於101年12月27日驗收合格，102年1月17日以工
    程款抵缴保固金，系爭零星工程於102年7月15日驗收合格，
    102年8月5日以工程款抵繳保固金，系爭保固金之原因事實
    均發生在翔禾鑫公司受破產宣告（105年5月20日）前，均屬
    破產宣告前之債權，非被告於翔禾鑫公司受破產宣告後始負
    債務，被告依破產法第113條第1項規定，對翔禾鑫公司之破
    產管理人即原告為抵銷之意思表示，應屬有效。況破產債權
    人不依期限申報債權，依破產法第65條第1項第5款規定僅生
    不得就破產財團受清償之效果，並非破產債權消滅不存在之
    事由，是被告縱未能於翔禾鑫公司破產申報債權期限内申報
    前述2,126萬2,892元損害賠償債權，亦不影響被告行使抵銷
    權之效力。
　㈢又被告係於106年4、5月間，經原告即翔禾鑫公司破產管理人
    發函請求給付被證6確定判決所命增給土建工程之工程款68
    萬4,432元及遲延利息時，方知翔禾鑫公司已於105年5月20
    日遭法院裁定宣告破產，並非106年4、5月以前即已知翔禾
    鑫公司宣告破產；又原證2之106年4月27日會議紀錄結論第3
    點，被告人員僅在表達系爭土建工程契約第47條第㈣款至第㈥
    款返還保固金之要件流程，不足證明被告已同意返還剩餘保
    固金，況當時保固期間均尚未屆滿，尚無法確認系爭二工程
    動支修護缺失之金額，自無可能同意返還剩餘保固金或主張
    抵銷。又被告於提起108年建字案訴訟前即已發函請原告即
    翔禾鑫公司破產管理人給付損害賠償債務金額，然遭原告以
    無法與翔禾鑫公司實際負責人楊正聯絡，無法確認被告債權
    真正為由，請被告另以訴訟處理。再被告於108年間尚認消
    防局新建工程之債權2,126萬2,892元屬翔禾鑫公司受破產宣
    告後之債權，當無可能於109年4月15日以前主張抵銷。況抵
    銷權是債務人隨時可以行使主張，甚至於判決敗訴確定後仍
    得以抵銷為原因提起債務人異議之訴，故抵銷權行使時間並
    沒有限制，被告於109年4月15日、109年6月3日發函通知原
    告行使抵銷權乃合法行使權利，自無違反誠信原則或為權利
    濫用。
　㈣再被告受領翔禾鑫公司抵繳系爭二工程保固金（即系爭保固
    金），均係依系爭二工程之工程契約約定，自非不當得利；
    又系爭保固金如可得請求返還，則為系爭土建工程契約第46
    條第㈣款、系爭零星工程契約第14條第㈠款第3目第⑵點所約明
    付款條件，方可行使，以上均有契約權利義務規範或契約請
    求權，自與民法第179條規定要件不符；且被告依破產法第1
    13條第1項規定行使抵銷權消滅系爭保固金債務，乃依法合
    法行使權利，並非無法律原因受有利益之不當得利。況原告
    併依契約請求權請求及不當得利返還請求權請求，明顯二者
    不能併存，主張互為矛盾，原告依不當得利法則規定請求，
    為無理由。
　㈤另被告108年6月25日函乃在回復原告108年6月17日108年翔禾
    鑫破字第001號函，僅在表示辦理保固金返還須依契約約定
    辦理相關事宜，並非被告與原告另成立返還保固金契約，原
    告主張被告依106年4月27日會議紀錄及108年6月25日函應返
    還系爭保固金，自屬無據。
  ㈥並聲明：⒈原告之訴及其假執行之聲請均駁回。⒉如受不利判
    決，願供擔保，請准宣告免為假執行。
三、本件經本院協助兩造整理不爭執事項如下：（見本院卷㈢第8
    頁、第77頁、第208頁，並依判決格式調整及修正文字）
  ㈠翔禾鑫公司向被告承攬之系爭土建工程，於101年12月27日驗
    收合格，保固期間至106年10月11日期滿，期滿後缺失修繕
    工程於108年6月19日結算驗收，剩餘保固金為228萬171元。
  ㈡翔禾鑫公司向被告承攬之系爭零星工程，於102年7月15日驗
    收合格，保固期間至107年10月15日期滿，於同日確定剩餘
    保固金為6萬7,552元。
  ㈢翔禾鑫公司於105年5月20日經士林地院裁定宣告破產，士林
    地院並於105年7月14日裁定「選任吳西源律師為本件破產管
    理人…。申報債權之期間：自即日起至民國一百零五年八月
    三十日止」。被告未於申報債權期間申報債權。
  ㈣翔禾鑫公司與被告就消防局新建工程簽訂之工程採購契約，
    因翔禾鑫公司違約無法正常施工，遭被告於102年12月17日
    依該工程契約第22條第1項第1款第8目約定終止契約；被告
    於108年6月6日以此事由起訴請求翔禾鑫公司賠償損害2,126
    萬2,892元，經本院以108年度建字第261號判決駁回，並於1
    09年5月7日判決確定。
  ㈤原告分別於108年6月17日及109年2月21日發函請求被告返還
    保固金（見原證4-4、原證4-5，本院卷㈠第95、97頁），被
    告先後於109年4月15日、109年6月3日發函通知原告，因翔
    禾鑫公司承攬消防局新建工程對被告所負債務金額尚有2,12
    6萬2,892元，就系爭土建工程、零星工程之保固金主張全數
    抵銷（見原證7、原證12，本院卷㈠第109、121頁）。
四、得心證之理由：
　　原告主張系爭二工程之保固期間均已屆滿，無瑕疵待改善情
    事，被告依約應將系爭保固金返還予原告，爰依系爭土建工
    程契約第47條第㈣款及零星工程契約第14條第1項第3款約定
    ，請求被告返還系爭保固金；且被告先後二次承諾會返還保
    固金，其亦得依兩造於108年6月25日成立返還系爭保固金契
    約為請求，依誠信原則，被告不得事後再主張抵銷；又被告
    已無保有未動用之系爭保固金之無法律上之原因，爰依民法
    第179條不當得利之規定請求返還，並請求擇一為有利原告
    之判決等語。被告固不否認系爭二工程之保固期間均已屆滿
    ，且剩餘系爭保固金，惟否認原告其餘主張，並以前揭情詞
    置辯。茲兩造爭點判斷如下：
　㈠被告就消防局新建工程對翔禾鑫公司是否有損害賠償債權？
    如有，其債權金額是否為被告主張之2,126萬2,892元？
　  ⒈按學說上所謂「爭點效」之適用，除判決理由之判斷具備
      「於同一當事人間」、「非顯然違背法令」及「當事人未
      提出新訴訟資料足以推翻原判斷」等條件外，必須該重要
      爭點，在前訴訟程序已列為足以影響判決結果之主要爭點
      ，經兩造各為充分之舉證，一如訴訟標的極盡其攻擊、防
      禦之能事，並使當事人適當而完全之辯論，由法院為實質
      上之審理判斷，前後兩訴之標的利益大致相同者，始應由
      當事人就該事實之最終判斷，對與該重要爭點有關之他訴
      訟，負不得再為相反主張之結果責任，且法院亦不得作相
      異之判斷。此有最高法院110年度台上字第1089號判決參
      照。
　  ⒉查被告前以翔禾鑫公司承攬消防局新建工程違約，於108年
      6月6日起訴請求翔禾鑫公司損害賠償2,126萬2,892元，經
      本院以108年度建字第261號受理，原告並聲明輔助翔禾鑫
      公司而參加訴訟，該案判決被告敗訴之理由略以「原告（
      即本件被告）主張兩造簽訂系爭契約後，因被告（即翔禾
      鑫公司）未能履約，原告因此於102年12月17日終止契約
      ，並於103年6月30日重新發包系爭工程，因此受有債權④
      額外增加重新發包工程差價工程費1753萬6154元、債權⑤
      增加監造服務費336萬6606元、債權⑥增加水電廠商工程管
      理費36萬132元之損害等情，業據其提出重新發包後之決
      標紀錄表、採購契約、詳細價目表、估驗計價單、結算明
      細表、工程結算驗收證明書、工程費決算書增加工程費明
      細表、調解成立書、監造服務費增加費用金額表、機電工
      程承商增加管理費表在卷足憑（參本院卷一第561至731、
      809至875、963至993頁），應屬信而有徵。然債權④係重
      新發包由第三人代為履行所生之費用；債權⑤、⑥則係因契
      約終止後之額外支出，該等損害與被告債務不履行之行為
      具有因果關係，故此賠償債權成立之基礎必要原因事實於
      破產宣告前即已存在。…是本件原告應依破產程序行使，
      不得另以訴訟方法行使權利，惟原告仍提起本件訴訟，自
      難認有權利保護之必要」（下稱108年建字案判決），該
      判決雖未逐一審究被告請求之各項損害賠償金額而為認定
      ，然已認定「債權④係重新發包由第三人代為履行所生之
      費用；債權⑤、⑥則係因契約終止後之額外支出，該等損害
      與被告（即翔禾鑫公司）債務不履行之行為具有因果關係
      」，且原告於該案以參加人身分提出答辯狀，抗辯依被告
      於起訴狀主張之各項債權若依法得主張，均為翔禾鑫公司
      受破產宣告前所生之債權等語（見該案卷㈡第43至47頁）
      ，足見被告就消防局新建工程對翔禾鑫公司有無損害賠償
      債權及是否為破產債權一節，業經前案判決認定在案，兩
      造自應受其拘束。
  　⒊又查翔禾鑫公司承攬消防局新建工程之下包廠商勝資大鋼
      鐵業公司曾於103年間以翔禾鑫公司與被告為共同被告，
      起訴請求「㈠確認被告翔禾鑫公司對被告新工處有244萬9,
      866元之債權存在；㈡被告新工處應給付原告244萬9,866元
      及自103年3月11日起至清償日止，按年息5%計算之利息。
      」，經本院以103年度建字第417號受理，翔禾鑫公司曾委
      任楊正為訴訟代理人，楊正並於104年3月24日、104年5月
      6日言詞辯論期日到庭，且表示有收到該案起訴狀，雖翔
      禾鑫公司在之後之言詞辯論期日均未到庭，惟其既係經合
      法通知而未到庭，則該案判決對翔禾鑫公司亦有既判力。
      再查該案判決已認定「㈢…據上可知，被告翔禾鑫公司係受
      自己承攬之案外工程影響，導致無欲繼續履行系爭契約而
      請求被告新工處終止系爭契約。而被告新工處則是因被告
      翔禾鑫公司請求終止契約之表示，認已符合系爭契約第22
      條第1項第1款第8目所定『無正當理由不履行契約』之事由
      ，因而依同項第4款約定終止契約…㈣…則被告新工處據以終
      止系爭契約，扣留被告翔禾鑫應得工程款，備供另洽廠商
      施作未完成工程之差價損害扣款，自與系爭契約第22條第
      1項第4款約定相符，應屬有據。㈤被告新工處辯稱其就系
      爭契約未完成之工程，重新發包其他廠商施作，所需費用
      為1億6840萬元一節，業據提出其103年8月21日北市工新
      工字第10367759800號函文影本為證，原告及被告翔禾鑫
      公司對此抗辯均未否認，堪信為真實。而依上開函文說明
      二所載『重新發包工程經費（1億6,840萬元整）減去貴公
      司（指被告翔禾鑫公司）結算剩餘未施作工程項目費用（
      1億4,285萬6,167元整）差額…』，可知被告新工處就系爭
      契約未完成工程重新發包，需多支出之差價為2,554萬3,8
      33元（1億6,840萬－1億4,285萬6,167＝2,554萬3,833），
      依系爭契約第22條第1項第4款約定，被告翔禾鑫公司之應
      得工程款，須於扣除此項差價後尚有剩餘，始具請求權。
      因此，縱認原告所指，被告翔禾鑫公司對被告新工處尚有
      估驗款債權至少244萬9,866元為可採，然經扣除上開差價
      後，已無剩餘，依首揭說明，被告翔禾鑫公司對被告新工
      處之此項債權，即因解除條件成就而消滅」，而判決駁回
      勝資大鋼鐵業公司之訴，並已確定在案。從而，被告因翔
      禾鑫公司違約而重新發包工程經費1億6,840萬元，消防局
      新建工程結算未施作工程項目費為1億4,285萬6,167元等
      情，業經該案判決認定無誤，對翔禾鑫公司及原告自有拘
      束力。原告雖以翔禾鑫公司訴訟代理人到庭之言詞辯論期
      日並未詢問有關被告重新發包賠償問題，該判決認定翔禾
      鑫公司對於「被告新工處辯稱其就系爭契約未完成之工程
      ，重新發包其他廠商施作，所需費用為1億6840萬元一節
      」未否認，係有誤云云，然翔禾鑫公司既為該事件當事人
      ，本院亦於言詞辯論期日曉諭以書面提出答辯（見該案本
      院卷第97頁），然其經多次合法通知均未到庭，亦未提出
      書面針對被告在該案抗辯因重新發包支出受有差價損害一
      節加以爭執，該判決認定其未否認，自非無據，原告此部
      分主張自無足採。
　  ⒋再原告對於翔禾鑫公司與被告就消防局新建工程簽訂之工
      程採購契約，因翔禾鑫公司違約無法正常施工，而遭被告
      於102年12月17日以該工程採購契約第22條第1項第4款約
      定終止契約，已表示不爭執（見不爭執事項㈣及本院卷㈢第
      208頁），而前揭108年建字案判決已認定被告「於103年6
      月30日重新發包系爭工程，因此受有債權④額外增加重新
      發包工程差價工程費1753萬6154元、債權⑤增加監造服務
      費336萬6606元、債權⑥增加水電廠商工程管理費36萬132
      元之損害等情，業據其提出重新發包後之決標紀錄表、採
      購契約、詳細價目表、估驗計價單、結算明細表、工程結
      算驗收證明書、工程費決算書增加工程費明細表、調解成
      立書、監造服務費增加費用金額表、機電工程承商增加管
      理費表在卷足憑（參本院卷一第561至731、809至875、96
      3至993頁），應屬信而有徵」，且原告於本院復表示對於
      被告提出之證物（含被證1至被證28）形式上真正不爭執
      ，對於被告於108年度建字字第261號所提出之證物形式上
      真正均不爭執（見本院卷㈢第137、201頁），則被告以因
      可歸責於翔禾鑫公司之事由終止消防局新建工程契約，依
      該工程契約第19條第㈩款、第22條第㈠款第4目等約定，及
      民法第503條、第227條第1項、第226條第1項等規定，請
      求翔禾鑫公司賠償額外增加重新發包工程差價工程費及增
      加水電廠商工程管理費之損害賠償，依該工程契約第19條
      第㈩款、第22條第㈠款第4目、民法第503條、第227條第1項
      、第2項、機關委託技術服務廠商評選及計費辦法第31條
      第1項第2款、公共工程技術服務契約範本第4條九、甲等
      規定，請求翔禾鑫公司賠償增加監造服務費，乃均屬有據
      。又被告就其因重新發包消防局新建工程而增加重新發包
      工程差價工程費、水電廠商工程管理費及監造服務費，業
      已提出被證19至被證28之消防局新建工程重新發包工程之
      工程採購契約及詳細價目表、估驗計價單、被告函件、消
      防局新建工程終止契約後之混凝土工程詳細價目表及有關
      工程結算明細表、被告103年間有關支付工地保全費用函
      件、保全費用之勞務結算驗收證明書、驗收紀錄、消防局
      新建工程重新發包工程結算明細表、廖晏瑋建築師事務所
      提供之重新發包增加工程費明細表及調解成立書、增加費
      用明細表、統計表及支付增給監造費用、水電廠商費用函
      文等為證（見本院卷㈡第197至479頁），原告亦不爭執此
      等證物之形式真正，足見被告確因重新發包消防局新建工
      程而額外增加支出該些憑證所載之費用。從而，被告主張
      其因翔禾鑫公司就消防局新建工程違約，對翔禾鑫公司有
      額外增加重新發包工程差價工程費1,753萬6,154元、增加
      監造服務費336萬6,606元、增加水電廠商工程管理費36萬
      132元之損害賠償債權，合計2,126萬2,892元（下稱系爭
      損害賠償債權），為屬有據。
    ⒌綜上，足認被告於翔禾鑫公司受破產宣告前，因消防局新
      建工程對翔禾鑫公司有系爭損害賠償債權，該債權屬於破
      產債權，被告為翔禾鑫公司之破產債權人。
  ㈡被告對翔禾鑫公司所負返還系爭保固金之債務是否於翔禾鑫
    公司受破產宣告前即已存在？（即系爭保固金之返還是否為
    被告於翔禾鑫公司受破產宣告後，對於破產財團所負之債務
    ？）
　　查系爭保固金均係由翔禾鑫公司以竣工計價尾款抵繳（見被
    證5被告102年4月1日北市工新工字第10262456500號函、被
    證8被告102年8月5北市工新工字第10267323700號函，被告
    對此等證物之形式真正不爭執），翔禾鑫公司於保固期滿而
    無瑕疵待改善時，即得請求被告返還剩餘保固金，應認屬附
    有停止條件之債權（原告亦主張此債權為附有停止條件之債
    權，見本院卷㈢第123頁），故應認翔禾鑫公司此返還保固金
    之債權本即存在，僅須待保固期滿而無瑕疵待改善時即得請
    求返還。從而，堪認被告對翔禾鑫公司所負返還系爭保固金
    之債務於翔禾鑫公司受破產宣告前即已存在，並非被告於翔
    禾鑫公司受破產宣告後，始對於破產財團所負之債務無誤。
  ㈢被告抗辯其已以對翔禾鑫公司所有之系爭損害賠償債權與其
    所負返還系爭保固金之債務為抵銷，有無理由？
　　⒈按破產債權人於破產宣告時，對於破產人負有債務者，無
      論給付種類是否相同，得不依破產程序而為抵銷。為破產
      法第113條第1項所明文規定。而依前所述，被告為翔禾鑫
      公司之破產債權人，於翔禾鑫公司受破產宣告前即負返還
      系爭保固金之債務，則被告依此破產法規定，於109年4月
      15日、109年6月3日發函予原告為抵銷之意思表示，即屬
      有據。
　　⒉原告雖主張被告就消防局新建工程縱有2,126萬2,892元債
      權，亦屬破產宣告前之債權，基於各債權人之公平受償，
      應依破產程序依法申報，否則不得列入破產財團主張就破
      產財團請求參與分配，且依破產法第114條之規定，不得
      與破產宣告後保固期滿應返還破產財團之剩餘保固保證金
      主張抵銷云云。而破產債權，非依破產程序不得行使，固
      為破產法第99條所明定，惟破產債權人於破產宣告時，對
      於破產人負有債務須為全額向破產財團清償，而對破產人
      之債權，應依上開法條規定循破產程序行使致只能列為破
      產債權(比例清償)，將生不公平之現象，故同法第113條
      第1項規定：「破產債權人於破產宣告時，對於破產人負
      有債務者，無論給付種類是否相同，得不依破產程序而為
      抵銷。」使破產債權人得以主張抵銷而獲得十足之清償，
      免生不公平之情形。本件依前所述，被告既為翔禾鑫公司
      之破產債權人，於翔禾鑫公司受破產宣告時對翔禾鑫公司
      即負有返還系爭保固金之債務，已合於破產法第113條第1
      項規定，且非屬原告指稱之破產法第114條第1款情形，亦
      無同法條其他各款之情形，自不受該條抵銷權之限制，是
      原告此部分主張並不足採。
　　⒊從而，被告抗辯其已以對翔禾鑫公司所有之系爭損害賠償
      債權與其所負返還系爭保固金之債務為抵銷，為有理由。
  ㈣原告依系爭土建工程契約第47條第㈣款及零星工程契約第14條
    第1項第3款約定，請求被告返還系爭保固金，有無理由？
　　承前所述，被告以其對翔禾鑫公司所有之系爭損害賠償債權
    與其所負返還系爭保固金之債務為抵銷，為有理由，則原告
    對被告所有之返還系爭保固金債權即因抵銷而消滅，原告已
    無得請求之保固金，其依系爭土建工程契約第47條第㈣款及
    零星工程契約第14條第1項第3款約定，請求被告返還系爭保
    固金，為無理由。
　㈤原告依民法第179條規定，請求被告返還系爭保固金，有無理
    由？
　　依前所述，被告依破產法第113條第1項規定，以其對翔禾鑫
    公司所有之系爭損害賠償債權與其所負返還系爭保固金之債
    務為抵銷，為有理由，被告即依法取得系爭保固金之所有權
    ，自不成立不當得利，原告依民法第179條規定，請求被告
    返還系爭保固金，為無理由。
　㈥原告主張被告為抵銷抗辯違反誠信原則，被告於108年6月25
    日回函再次承諾會返還保固金，兩造於108年6月25日已成立
    返還系爭保固金之契約，被告仍應返還系爭保固金，有無理
    由？
　　⒈查被告108年6月25日北市工新工字第1083060798號函（見
      訴字卷㈠第51頁），係在回復原告108年6月17日108年翔禾
      鑫破字第001號函，說明第2、3項分別記載「『士林21號
      公園附建地下停車場五年保固期滿缺失修繕工程』於108年
      6月19日〜108年6月21日進行驗收事宜，驗收程序完成後尚
      有竣工計價及工程決算資料等程序，前揭程序完成後始得
      辦理保固金返還。本處將儘速辦理，惟仍需依契約約定
      辦理相關事宜。」（見訴字卷㈠第51頁），此等內容僅能
      認為被告係針對原告之請求為答覆，並重申須依契約約定
      辦理相關事宜，難認被告有與原告另成立契約之意，原告
      主張兩造另成立契約，為屬無據。
　　⒉又原告雖以被告的法制秘書於106年4月27日會議時在場，
      對於前案的法律關係都了解，且同意給付60幾萬元後，待
      系爭土建保固金於保固期滿後，如有剩餘即會返還給原告
      ，且其於108年6月17日函請被告返還保固金，被告於108
      年6月25日回函再次承諾會返還保固金，被告事後為抵銷
      抗辯違反誠信原則云云。惟查106年4月27日會議乃兩造針
      對保固金返還事務及流程為討論，且系爭二工程之保固期
      間於當時均尚未屆滿，停止條件尚未成就，被告自不可能
      同意返還系爭保固金，而被告108年6月25日回函則如前所
      述，難認係兩造間之新契約，又被告當時仍認為得對翔禾
      鑫公司請求消防局新建工程之損害賠償（被告於108年6月
      6日提起108年建字案訴訟），且被告於109年4月15日、10
      9年6月3日即發函對原告為抵銷之意思表示，已發生抵銷
      之效力，原告於109年7月29日始提起本件訴訟，況被告為
      抵銷既屬依法有據，自難認有違誠信原則。從而，被告此
      部分主張並不足採，其主張兩造於108年6月25日已成立返
      還系爭保固金之契約，被告仍應返還系爭保固金，為無理
      由。
五、綜上所述，原告依系爭土建工程契約第47條第㈣款及零星工
    程契約第14條第1項第3款約定、民法第179條規定，及主張
    兩造於108年6月25日成立返還系爭保固金之契約，請求被告
    給付234萬7,723元本息，均無理由，應予駁回。又原告之訴
    既經駁回，其所為假執行之聲請亦失所依據，應一併駁回。
六、本件事證已臻明確，兩造其餘攻擊或防禦方法，經本院審酌
    後，認均與本件之結論無涉，茲不再一一論述，併予敘明。
七、據上論斷，原告之訴為無理由，依民事訴訟法第78條，判決
    如主文。　　　
中　　華　　民　　國　　111 　年　　3 　　月　　28　　日
                    工程法庭    法  官  林春鈴
如對本判決上訴，應於判決送達後20日內向本院提出上訴狀，若
委任律師提起上訴者，應一併繳納上訴審裁判費，否則本院得不
命補正逕行駁回上訴。 
中　　華　　民　　國　　111 　年　　3 　　月　　28　　日
                              書記官  鍾尚勲